---
title: "TP 1 : Introduction au logiciel R"
---

# Présentation de Rstudio

RStudio est une interface du logiciel R. Il comprend 4 fenêtres : 

* Une fenêtre edition où l'on mettra les scripts R. Il est à noter qu'on peut exécuter la ligne courante en tapant ctrl R (pour exécuter plusieurs lignes, il faut les sélectionner) ou en cliquant sur run 
* Une fenêtre console qui permet d'executer des commandes
* Une fenêtre espace de travail et historique
* Une fenêtre explorateur, graphiques, packages, aide.


Vous devez créer un nouveau script R que vous nommerez "TP1.R". Pensez à commenter chacune de vos lignes de commandes.

# R est un super-calculateur}

Il est possible d'effectuer des calculs très simples comme :

* calcul simple
```{r}
5*(-3.2)
```

* fonction puissance
```{r}
5^2
5**2
```

* fonctions trigonométriques

```{r}
sin(2*pi/3)
```

* d'autres fonctions utiles

```{r}
sqrt(3)/2
log(exp(1))
log(1)
```

# Affectations

```{r}
x<-1
x
2*x
```

# Différents types de données

## Vecteurs

On peut créer des vecteurs via la commande suivante

```{r}
c(1,2,3,4,5)
c(1:5)
```

On peut également effectuer des opérations sur les vecteurs :

```{r}
x<-c(10:22)
y<-2*c(1:5)
z<-seq(0,20,1.3)
z[8]
z[-8]
z[1:8]
z[-(1:8)]
z[9:length(z)]
z[c(2,6,14)]
z[z>10]
z[z>4 & z<15]
```

## Matrices

```{r}
A<-matrix(1:12,nrow=4,ncol=3,byrow=TRUE)
B<-matrix(1:12,nrow=4,ncol=3)
t(A)
A[2,3]
A[,3]
A[,c(1,3)]
t(B)%*%A
```

## Tableau individus$\times$variables

Cette structure est très utilisée en statistique et se nomme data.frame sous R. 
C'est une matrice dont les lignes correspondent aux individus et les colonnes aux variables mesurées sur ces individus.
Chaque colonne représente une variable dont tous les éléments sont du même type.
Voici un exemple :

```{r}
IMC <- data.frame(Sexe=c("H","F","H","F"),Taille=c(1.83,1.76,1.82,1.60),Poids=c(67,58,66,48),row.names=c("Pierre","Valérie","Paul","Virginie"))
```

## Les facteurs (factor) et les variables ordinales (ordered)

Le logiciel permet d'organiser les chaînes de caractères au moyen de factor() :

```{r}
x<-factor(c("bleu","vert","bleu","rouge","bleu","vert","vert"))
x
levels(x) 
class(x)
```

Il est possible de mettre des facteurs dans un data.frame. La fonction factor() est donc à utiliser pour stocker les variables qualitatives. Pour les variables ordinales, il est plutôt conseillé d'utiliser la fonction ordered():

```{r}
z <- ordered(c("Petit","Grand","Moyen","Grand","Moyen","Petit","Petit"),levels=c("Petit","Moyen","Grand")) 
class(z)
z
```

