---
title: "TP 3 : Loi forte des grands nombres et théorème centrale limite"
---


# Introduction

Pour commencer, lisez la partie du cours relative à ces deux théorèmes fondamentaux.

# Loi forte des grands nombres et Théorème Centrale Limite

Pour chacune des lois suivantes :

- $\mathcal N(0,1)$

- $\mathcal N(4,9)$

- $\mathcal B(1/3)$

- $\mathcal B(5,1/4)$

- $\mathcal E(2)$

- $\mathcal P(2)$

1. Ecrire une fonction en R permettant de générer ces lois de taille $N$.

2. Vérifiez pour chaque distribution la loi forte des grands nombres.

3. On veut maintenant simuler $M$ échantillons de taille $N$. Ecrire une fonction permettant de le faire.

4. Vérifiez pour chaque distribution le théorème centrale limite.

# Méthodes de Monte Carlo

Ces méthodes visent à calculer une intégrale par des simulations de variables aléatoires :
$$
I = \int g(x)f(x)\,dx
$$
où $f$ est la fonction densité d'une variable aléaoire $X$. Ainsi, on a 
$$
I=\mathbb E[g(X)]
$$
D'après la loi forte des grands nombres, il suffit de simuler un échantillon i.i.d $X_1,\ldots,X_n$, de loi à densité $f$ et de calculer
$$
\frac 1n \sum_{i=1}^n g(X_i),
$$
cette quantité tendant vers $I=\mathbb E[g(X)]$ quand $n\to +\infty$.

*exemple :*

On cherche à calculer
$$
I=\int_{0}^1 \frac{\ln(1+x)}{\sqrt{1-x^2}}\,dx
$$

En R, cela donne
```{r}
n<-1000000
ech<-runif(n)
mean(log(1+ech)/sqrt(1-ech^2))
integrate(function(x) log(1+x)/sqrt(1-x^2),0,1)
```

On peut également utiliser une autre loi que la loi uniforme : par exemple la loi beta, notée $\mathcal B(a,b)$. La densité de cette loi est
$$
\forall x\in [0,1],\, f(x) = \frac{1}{B(a,b)} x^{a-1}(1-x)^{b-1}
$$
où $B(a,b)=\dfrac{\Gamma(a)\Gamma(b)}{\Gamma(a+b)}$. Pour rappel, la fonction gamma, notée $Gamma(x)$ vaut
$$
\Gamma(x) = \int_0^{+\infty} x^{t-1}\exp(-t)\,dt
$$

On peut donc écrire $I$ sous la forme
$$
I = \int_0^1 \frac{g(x)}{f(x)}f(x)\,dx
$$
où $f$ est la fonction densité de la loi Beta.

En R, cela donne
```{r}
n<-1000000
a<-5 # 1er paramètre de la loi Beta
b<-1 # 2ème paramètre de la loi Beta
ech<-rbeta(n,a,b)
g<-function(x) log(1+x)/sqrt(1-x^2)
mean(g(ech)/dbeta(ech,a,b))
integrate(g,0,1)
```

# TP

## Approximation de $\pi$

Soit $f$ la fonction définie sur $[0,1]$ par
$$
\forall x\in [0,1],\, f(x) = \sqrt{1-x^2}
$$
Faire une procédure permettant de calculer
$$
I=\int_0^1 f(x)\,dx
$$
En déduire une approximation de $\pi$.

Une autre façon d'approcher $\pi$ est de simuler des points dans le carré unité et de compter le nombre de points qui sont à une distance de l'origine plus petite que $1$.

Calculer également par Monte Carlo l'intégrale suivante :
$$
\int_0^1 \dfrac{1}{1+x^2}\,dx
$$

## Calcul d'intégrales

Nous considérons une variable aléatoire $X$ de loi $\Gamma(a,b)$ de densité de probabilité :
$$
f(x) = \frac{b^a}{\Gamma(a)}x^{a-1}\exp(-bx)
$$
Dans la suite, on prend $a= 4$ et $b= 1$.

1. Simuler un échantillon de 1000 réalisations de $X$.

2. Déterminer par la méthode de Monte-Carlo des approximations de l'espérance et de la variance de $X$.

3. Calculer l'intégrale suivante par Monte Carlo
$$
\int_0^{+\infty} \cos(2x)x^{7/3}\exp(-3.2x)\,dx
$$



